【裁判字號】    94,上更(一),223
【裁判日期】    950504
【裁判案由】    傷害致死等
【裁判全文】
臺灣高等法院刑事判決             94年度上更(一)字第223號
上  訴  人
即  被  告  乙○○
                    現於台灣台北監獄
指定辯護人  (義務辯護律師) 許碧真律師
上列上訴人因傷害致死等案件，不服臺灣板橋地方法院92年度訴
緝字第241號，中華民國93年7月29日第一審判決（起訴案號：臺
灣板橋地方法院檢察署89年度偵字第7194號），提起上訴，經判
決後由最高法院第一次發回更審，本院判決如下：
    主  文
原判決撤銷。
乙○○共同傷害人之身體，因而致人於死，處有期徒刑柒年陸月
。又共同遺棄屍體，處有期徒刑捌月。應執行有期徒刑捌年。
    事  實
一、孟憲俊原係臺北縣三重市○○路○段70號4樓太陽之星ＫＴＶ
    酒店之名義負責人，並擔任服務生，負責代客泊車及接待上
    門客人上樓消費之工作。緣有王雙喜與1名友人於民國89年4
    月3日凌晨2時許，前往該太陽之星ＫＴＶ酒店飲酒作樂，未
    幾，王雙喜友人因故先行離去。迨至凌晨4 時許，酒店即將
    打烊，店內人員劉國華（業經檢察官不起訴處分）要求王雙
    喜買單，支付帳款新臺幣（下同）3千5百元，王雙喜表示身
    上沒錢，惟可持提款卡提款付帳，劉國華遂囑附聞訊前來之
    店內服務生乙○○、王柏達（業經本院以90年度上訴字第10
    16號判處有期徒刑7年6月確定）及負責於機房播放音樂之徐
    立德（業經本院以90年度上訴字第1016號判處有期徒刑7年6
    月確定）帶同王雙喜外出領款。一行人前往鄰近合作金庫提
    領，抵達後王雙喜卻表示沒有提款卡，乙○○、王柏達憤而
    出手打王雙喜耳光，並要王雙喜撥打電話借錢未果，乃將王
    雙喜帶回店中處理。於返抵酒店1 樓後面安全梯處，酒店經
    理鄧永燃（另案審理中）與柯啟源（業經原審法院以91年度
    訴緝字第29號判決應執行有期徒刑8年，現於本院審理中)前
    來會合，5 人即共同基於傷害之犯意聯絡，合力輪流徒手毆
    打王雙喜。乙○○並持用0000000000號行動電話，自同日上
    午5時46分58秒起至上午7時3分10 秒止，多次撥打王雙喜所
    提供其母親甲○○○家中000000000 號電話或友人電話，親
    自或由王雙喜向甲○○○及其友人催促攜款前來付帳等語。
    迨同日上午6 時許，仍未有人前來為王雙喜付帳，因鄧永燃
    提議，鄧永燃、乙○○、柯啟源、王柏達、徐立德等5 人遂
    將王雙喜帶至酒店4 樓大廳內，另共同基於剝奪王雙喜行動
    自由之犯意聯絡，由鄧永燃喝令王雙喜躺在地上，命乙○○
    褪去王雙喜衣褲，再由柯啟源與乙○○用膠帶綁住王雙喜手
    、腳，剝奪王雙喜之行動自由。5 人復承前共同傷害之犯意
    聯絡，於客觀上並能預見以鈍器（鐵條、棍棒及水管）對人
    之臉、胸、腹及背部連續重擊，足以致人於死，鄧永燃自店
    內找來塑膠管、塑膠軟水管、四角型木棍及圓型實心鐵條各
    1 支，除自持鐵條外，將其餘之塑膠管及塑膠軟水管分別交
    予柯啟源及徐立德，木棍則交予乙○○，持以輪流毆打王雙
    喜，王柏達則徒手加入毆打。其間，並以火灼燒王雙喜右側
    手臂、肩、胸部位，施以凌虐，致王雙喜受有不規則分佈於
    兩側胸、腹及背部和右下肢背側，超過26處之條形鈍器傷（
    寬1.0公分）；於兩側大腿（16公分寬）、下肢(寬18公分）
    及後臀部，實心寬面鈍器皮下瘀血（無刮痕）；左側眼眶有
    皮下瘀血及右上臂、手背外側皮下瘀血等多發性鈍器傷害；
    右前及上臂（3X2公分）、右側胸及右肩(併有燭燒痕）烙痕
    等傷害，且因多發性鈍器傷（棍棒及水管）造成第一頸椎脫
    臼，嗣於同日上午8時30 分許，王雙喜經鬆綁並穿上衣褲已
    奄奄一息，由乙○○將王雙喜揹負下樓，並與柯啟源2人以
    車牌號碼P6-6780自用小客車載送，原擬將王雙喜送醫，然
    因乙○○揹背負王雙喜下樓，及載送醫顛癲簸途中，移動身
    體的動作（包括倒地的那一剎那）致脫臼處位移壓迫到腦幹
    和脊髓，造成第一頸椎脫臼神經性休克死亡。柯啟源與乙○
    ○於途中發現王雙喜已死亡，遂共同基於遺棄屍體之犯意聯
    絡，將王雙喜屍體載至臺北縣蘆洲市○○○路○段三合宮前
    ，遺棄於該處道路邊。嗣乙○○回店後即將毆打王雙喜使用
    之上開塑膠管、塑膠軟水管、木棍及鐵條等物，棄置於店內
    之垃圾桶內滅跡。其後於同日上午9時30分許，經鄰近居民
    王柏翔發現倒臥路旁之王雙喜屍體，報警循線查悉上情。
二、案經臺北縣政府警察局蘆洲分局報請臺灣板橋地方法院檢察
    署檢察官偵查起訴。
    理  由
一、訊據上訴人即被告乙○○固坦承與同案被告王柏達帶同被害
    人王雙喜至自動櫃員機提款，並徒手打被害人2 巴掌等情不
    諱，惟矢口否認有何傷害致死及遺棄屍體等犯行，辯稱：我
    打了被害人巴掌後，就帶他回4樓酒店，然後我就回到3樓辦
    公室，後來我回到4 樓酒店時，有聽到他們在包廂談錢怎麼
    付，然後我就去吧檯，之後我就回去宿舍了，我離開酒店時
    大約是快3點的時候，我是自己離開的，之後大約3點半多、
    4 點時去果菜市場買水果，印象中當天沒有再回到酒店，所
    以後來發生什麼事我不知道，我除了帶王雙喜去領錢的時候
    有打他之外，沒有再打王雙喜，我沒有揹王雙喜的屍體下樓
    ，也沒有用我的自小客車跟柯啟源一起把王雙喜的屍體載走
    云云；而辯護人亦於原審準備程序中辯稱：同案被告王柏達
    、徐立德及證人吳秉彰、甲○○○於警詢時之陳述，均屬審
    判外之陳述，而同案被告王柏達、徐立德於偵查中之陳述亦
    屬審判外之陳述，且未經具結，有顯不可信之情況，均無證
    據能力等語。
二、經查：
(一)按被告以外之人於審判外之言詞或書面陳述，除法律有規定
    者外，不得作為證據，刑事訴訟法第159條第2項定有明文。
    次按被告以外之人於偵查中向檢察官所為之陳述，除顯有不
    可信之情況者外，得為證據。又被告以外之人於檢察事務官
    、司法警察官或司法警察調查中所為之陳述，與審判中不符
    時，其先前之陳述具有較可信之特別情況，且為證明犯罪事
    實存否所必要者，得為證據，同法第159條之1第2項、第159
    條之2 分別定有明文。是包括共同被告、共犯或被害人等在
    檢察官偵查中所為之審判外陳述，除有顯不可採信之具體情
    形外，仍有證據能力，而共同被告、共犯或被害人等在司法
    警察調查中所為之審判外陳述，有上述情形者，亦得採為裁
    判之依據。經查，同案被告王柏達、徐立德於偵查中係基於
    「被告」身分接受檢察官訊問，依法無庸命渠等具結，且檢
    察官代表國家偵查犯罪，依法有訊問被告、證人及鑑定人之
    權，原則上均能遵守法律規定，不致違法取供，其可信性極
    高，而被告乙○○及辯護人復未指出同案被告王柏達、徐立
    德於偵查中之陳述有何顯不可信之具體事證，是同案被告徐
    立德、王柏達於偵查中之陳述，應具證據能力；又同案被告
    徐立德於原審審理時證述稱：我才去太陽之星ＫＴＶ酒店上
    班10天，那時警察叫我說是誰，我也說不出來，有拿員工的
    身分證影本給我看，我只說可能是誰，我不認識乙○○，我
    無法確定乙○○有無打人等語（原審卷二第21、24至25頁）
    ，同案被告王柏達於原審審理時亦證稱：警察在我們辦公室
    裡面有搜到我們的員工名冊，叫我們按照員工名冊上知道的
    講就好，不知道的不要講，我不確定我所指認出來的人都有
    參與，我不認識乙○○等語（見原審卷二第32至33頁），核
    與渠等在警詢時所述不符，然本院認其2人在警詢時所為之
    陳述具有較可信之情形（理由詳如後述），且為證明犯罪事
    實存否所必要者，應具證據能力。
(二)被告乙○○確有上揭參與剝奪行動自由、毆打被害人之事實
    ，業據同案被告徐立德於偵查中接受檢察官訊問時及在本院
    90年度上訴字第1016號刑事案件中接受法官訊問時供述屬實
    （見板橋地檢署偵7194號影卷第141至148、197至204頁，89
    年4月6日及同年月28日偵訊筆錄；本院90年度上訴字第1016
    號卷第43至47、85至99頁，90年4月2日訊問筆錄及同年5月4
    日審判筆錄），及同案被告王柏達於偵查中接受檢察官訊問
    時及在原審法院89年度訴字第1007號刑事案件、本院90年度
    上訴字第1016號刑事案件中接受法官訊問時指陳明確（見板
    橋地檢署偵7194 號影卷第141至148、197至204頁、89年4月
    6日及同年月28日偵訊筆錄；原審法院89年度訴字第1007 號
    影卷第54至56、93 至96、188、254至258頁，89年7月14 日
    、同年8月9日、同年11月17日訊問筆錄及同年12月15日審判
    筆錄；本院1016號卷第43至47、85至99頁，90年4月2日訊問
    筆錄及同年5月4日審判筆錄），且互核大致相符；衡諸(一)同
    案被告徐立德、王柏達對於渠等在歷次偵、審中之陳述均未
    曾提及遭刑求或出於不正方法取供之抗辯，則渠等前開供述
    應均係出於自由意志無訛；(二)同案被告徐立德、王柏達與被
    告乙○○均素無怨隙，且被告乙○○有無動手，與同案被告
    徐立德、王柏達2 人本身罪責不生影響，是同案被告徐立德
    、王柏達2 人應無誣指可能，亦無攀賴之必要；(三)被害人因
    至太陽之星ＫＴＶ酒店消費無錢付款，遭酒店人員催索，曾
    以0000000000號行動電話，自同日上午5時46分58 秒起至上
    午7時3分10秒止，多次撥打被害人母親甲○○○家中000000
    000 號電話或友人電話，由店內人員或被害人向甲○○○及
    其友人催促攜款前來付帳等情，業據證人甲○○○在原審法
    院89年度訴字第1007號刑事案件審理中結證屬實（見原審10
    07號影卷第187頁，89年11月17日訊問筆錄)，並有臺灣大哥
    大股份有限公司0000000000號行動電話記載自89年4月3日凌
    晨5時46分58秒起至同日上午7時3分10 秒止，與證人甲○○
    ○家中之000000000號電話間，有14 次通話，且所使用基地
    台位置均在臺北縣三重市○○路○段33號3樓之通聯紀錄在卷
    可稽（見偵7194號影卷第180頁)；(四)證人即承辦本案之臺北
    縣政府警察局蘆洲分局刑事組偵查員侯鴻傑於原審審理時具
    結證述稱：「是甲○○○提供0000000000號行動電話，這隻
    電話有打電話跟他聯繫要錢這件事，然後我們就從這隻電話
    的通聯調出他有聯絡0000000000號行動電話的使用人，經查
    出使用人是曾慧玲，我們再問曾慧玲，他有說那段時間是綽
    號阿源跟阿俊在使用行動電話，然後就是王柏達在筆錄上說
    這隻行動電話是乙○○在使用，最後0918那隻的卡是乙○○
    拿走的」等語（見原審訴緝卷第2宗第106頁，93年7月8日審
    判筆錄)。綜上諸情，足認同案被告王柏達、徐立德2人前揭
    關於事發經過等不利於被告乙○○之供述，核與事實相符，
    應堪採信。而同案被告徐立德、王柏達於警詢時之供述，雖
    與渠等在原審審理時證述內容有異，惟核其2 人在警詢時之
    供述與在偵查中陳述情節既相一致，並有前述可資採信之情
    形，並為認定犯罪事實存否之必要證據，自具有證據能力。
    至同案被告徐立德、王柏達於原審審理時雖結證稱不認識被
    告乙○○，當時是警察拿員工名冊給伊指認，伊並不確定被
    告乙○○有無出手打人等語（見原審卷二第25、32至33頁，
    93年5月20日審判筆錄)，惟渠等並未證述被告乙○○於案發
    當時並未在場或未毆打被害人等情節，尚無法以同案被告徐
    立德、王柏達於原審審理時之證詞據為有利於被告乙○○之
    認定。
(三)被害人受有(一)多發性鈍器傷分佈於：(1)條形（中空型）鈍器
    傷（寬1.0公分)，不規則分佈於兩側胸、腹及背部和右下肢
    背側，超過26處。(2)實心寬面鈍器皮下瘀血（無刮痕）於兩
    側大腿（16公分寬）、下肢（寬18公分）及後臀部（棍棒類
    ）。(3)左側眼眶有皮下瘀血。(4)右上臂及手背外側皮下瘀血
    （防禦性傷）。(二)烙痕分佈於：右前及上臂(3X2公分）、右
    側胸及右肩（併有燭燒痕）等外傷，因多發性鈍器傷（棍棒
    及水管）造成第一頸椎脫臼神經性休克死亡，死者生前有明
    顯飲酒等情，業經臺灣板橋地方法院檢察署檢察官督同檢驗
    員相驗被害人屍體屬實，並經法務部法醫研究所法醫孫家棟
    實施解剖鑑定無訛，有勘驗筆錄、相驗屍體證明書、法務部
    法醫研究所（89）法醫所醫鑑字第0409號鑑定書在卷可稽（
    見臺灣板橋地方法院檢察署89年度相字第409 號相驗卷影卷
    第37頁、第44頁及第68至75頁），復經本院函詢法務部法醫
    研究所關於「被害人王雙喜第一頸椎脫臼，因位移壓迫到腦
    幹和脊椎而引起神經性休克死亡，其位移情況及原因為何？
    」，該所函覆以：「王雙喜的第一頸椎脫臼是源於鈍器傷所
    致，而脫臼處位移壓迫到腦幹和脊髓有可能發生在鈍器傷後
    任一涉及到移動身體的動作（包括倒地的那一剎那），但究
    其因沒有鈍器造成的第一頸椎脫臼就不會有此位移的結果發
    生，所以鈍器傷仍是導致神經性休克的最原始原因。」，此
    有法務部法醫研究所94年10月26日法醫理字第0940004407號
    函附卷可參（見本院上更一卷第47頁），則被害人係受有鈍
    器傷及灼燒傷，其中多發性鈍器傷肇致第一頸椎脫臼，嗣因
    乙○○揹負王雙喜下樓，及載送醫顛癲簸途中，移動身體的
    動作（包括倒地的那一剎那）致脫臼處位移壓迫到腦幹和脊
    髓，造成第一頸椎脫臼神經性休克死亡，是王雙喜所受前述
    多發性鈍器傷與其死亡結果間，顯有相當因果關係。
(四)被告乙○○為太陽之星ＫＴＶ酒店之名義負責人，並擔任服
    務生，負責代客泊車及接待上門客人上樓消費之工作，被害
    人則因至酒店消費卻無力付帳，致被酒店人員合力毆擊、捆
    綁催索，被告乙○○既始終在場參與，並曾出手打人，且有
    共同索債目的，堪認其與同案被告徐立德、王柏達、柯啟源
    、鄧永燃等人對於上揭傷害、剝奪行動自由犯行，有犯意聯
    絡及行為分擔。被告乙○○等雖主觀上僅有傷害之犯意，惟
    被害人係被捆綁並遭被告乙○○及其他同案被告分持塑膠管
    、塑膠軟水管、木棍及鐵條等鈍器朝其全身毆擊凌虐達數小
    時之久，以渠等所採用手段之激烈殘忍，可能發生被害人傷
    重死亡之結果，在客觀情形上應為被告乙○○及其他同案被
    告所能預見，應堪認定。
(五)被害人之屍體經鄰近居民王柏翔於前揭時地發現倒臥於路旁
    之事實，業據證人王柏翔於原審審理時證述屬實（見原審卷
    二第42至45頁，93年5月20日審判筆錄），並有陳屍現場照
    片13幀（見相409號影卷第6至15頁）附卷足憑。又被害人在
    太陽之星ＫＴＶ酒店4 樓大廳遭毆打後，已奄奄一息，旋為
    被告乙○○揹負下樓，並由被告乙○○與同案被告柯啟源2
    人以車牌號碼P6-6780號自小客車載走等情，迭為同案被告
    王柏達於偵查中接受檢察官訊問時及原審89年度訴字第1007
    號刑事案件、本院90年度上訴字第1016號刑事案件中接受法
    官訊問時供陳屬實（見偵7194號影卷第132至137、142至148
    、197至204頁，89年4月6日及同年月28日偵訊筆錄；原審10
    07號影卷第54至56頁，89年7月14日訊問筆錄；本院1016號
    影卷第85至99頁，90年5月4日審判筆錄），其復於原審審理
    時具結證述稱：「（問：你有無扶王雙喜下樓？）是有人揹
    王雙喜下樓，不是我揹的」等語無訛（見原審卷二第39至40
    頁，93年5月20日審判筆錄)，且前後供述始終一致，而衡諸
    被害人所受傷勢非輕，應無再自行步行下樓之可能，是同案
    被告王柏達前揭供述，核與事實相符，應堪採信。至同案被
    告徐立德於本院90年度上訴字第1016號刑事案件中接受法官
    訊問時陳稱：被害人是自行走出太陽之星ＫＴＶ酒店等情（
    見本院1016號影卷85至99頁，90年5月4日審判筆錄），惟其
    於原審審理時具結證述稱：「（問：是否有看到王雙喜被送
    出太陽之星？）我忘記他當時是走出去的還是抬出去的」等
    語（見原審卷二第29頁，原審93年5月20日審判筆錄)，則其
    對於案發當日被害人離開太陽之星ＫＴＶ酒店之經過情形已
    不復記憶，且依被害人受傷情況，應無法自該酒店4樓走下1
    樓離開，是同案被告徐立德前稱被害人係走出去乙節，尚與
    事實有違，自難據為有利於被告乙○○之認定。再者，被害
    人經被告乙○○揹負進入上揭自小客車內之右後座後，即由
    被告乙○○駕車，搭載乘坐在左後座之同案被告柯啟源離開
    現場等事實，除經同案被告王柏達於前述偵、審程序中指陳
    屬實外，並據同案被告柯啟源於原審91年度訴緝字第22號刑
    事案件中接受法官訊問時供承明確（見原審91年度訴緝字第
    22號A卷第11至13、86至88、115至118、143頁，B卷第20 至
    22、54至59頁，91年2月22日、同年6月5日、同年8月9日、
    同年10月23日、92年7月10日訊問筆錄及92年8月28日審判筆
    錄)，復於原審審理時結證無訛 (見原審卷2第16頁以下93年
    5月20日審判筆錄)，則被告乙○○與同案被告柯啟源既為朋
    友關係，此為渠等所自承，依當時車內座位相對置位觀之，
    同案被告柯啟源與被害人共坐在後座，顯有在旁看顧押守被
    害人之意，自無任令其下車之可能，再質之渠等特意駕車搭
    載被害人離開，並未將其載往醫院就醫或交由家屬照顧，且
    被害人所受傷勢非輕，是同案被告柯啟源辯稱被害人自行下
    車乙節，洵不可採，被告乙○○於原審準備程序中辯稱伊未
    搭載被害人云云，亦不足採信，至其於原審審理程序中聽取
    同案被告柯啟源之證述後，復改稱：「伊3點鐘離開公司要
    去買水果，買完水果我再把水果拿回去公司，然後我就打電
    話給柯啟源說要回去，我就看到鄧永燃跟王雙喜在樓下，鄧
    永燃就叫我載王雙喜去醫院，後來沒多久柯啟源就來了，柯
    啟源有問王雙喜要不要去醫院，王雙喜說不要去，然後他就
    在路邊下車」云云 (原審卷二第20至21頁，93年5月20日審
    判筆錄），顯係事後卸責之詞，均不足採信。是被告乙○○
    與同案被告柯啟源共同遺棄被害人屍體乙節，應堪認定。又
    被害人於由被告乙○○及同案被告柯啟源載離酒店時，仍有
    氣息，尚未死亡等情，迭據同案被告王柏達、徐立德於偵、
    審中供明在卷，而關於被害人究係何時死亡乙節，經審理柯
    啟源傷害致死等案件之原審法院向法務部法醫研究所函查結
    果，該所函覆稱：「根據筆錄及解剖推定死者死亡時間約于
    民國89年4月3日凌晨5時至9時之間」，此有法務部法醫研究
    所91年9月25日法醫理字第0910003064號函附卷可參 (見91
    年度訴緝字第29卷A第134頁），復依同案被告王柏達於偵查
    中供述：「（王雙喜離開太陽之星時是否還活著？是否有自
    己走動？他如何離開？）我有看到王雙喜手腳都還在動，但
    沒辦法自己走動，是乙○○揹著王雙喜……鄧永燃拿P6-678
    0號自小客車的鑰匙叫我到地下室開車到路口等他們，『那
    時約8點40分』，我開車交給他們，乙○○就將王雙喜放在
    後座，柯啟源坐在王雙喜旁邊，由乙○○開車……乙○○及
    柯啟源『約9時許返回』」、「我有叫他們送去三重省立醫
    院 (按係縣立三重醫院），當時車子交給孟開車，我在麥當
    勞等他們」（見偵7194號影卷第135、199頁），且被害人之
    屍體係於當日上午9時30分於蘆洲市○○○路○段三合宮前為
    鄰近居民王柏翔發現（見偵7194號影卷第69頁），則由上綜
    合研判，被害人死亡之時間應係在89年4月3日上午8時40 許
    至9時之間，而乙○○及柯啟源遲至「9時許」始返回時，業
    已逾上午9時，則王雙喜其時早已生死亡之結果，而衡情，
    被告等本欲將被害人王雙喜送醫，途中若非發生出乎原本意
    表之事，當無改變心意不予延治之理，且王雙喜被發現陳屍
    之地點蘆洲市○○○路○段草叢前，為緊沿中山高速公路三
    合宮前駁崁下之平面道路（見相409號卷第6至15頁），不僅
    地處偏遠，距案發地點台北縣三重市○○路○段70號太陽之
    星ＫＴＶ酒店甚遠，亦非自酒店送往三重醫院 (臺北縣三重
    市○○路2號）當經之路，更與同案被告柯啟源於原審所謂
    ：「大約在『三重自強路路上跟高速公路交叉口』下停車，
    我就叫王雙喜下車」（原審卷二第15頁）之處，迂迴相距有
    數里之遙（以上地點關係位置，見卷附地圖，本院上更一卷
    卷附地圖），顯然被害人於被告乙○○及柯啟源將其送醫之
    途中已生死亡之結果，被告等為免送醫事發究責，遂將被害
    人王雙喜遺棄於蘆洲市○○○路○段三合宮草叢前，應足堪
    認定。公訴人誤認被害人係死亡後，方由被告乙○○及同案
    被告柯啟源載走棄屍，容有誤會。至被告於本院前審供稱：
    「後來我載被害人去醫院的時候他還沒有死亡，在中途中的
    時候放他下去，那時候他還活著。我並沒有遺棄屍體」云云
    （本院上訴卷第75頁），柯啟源於原審陳稱：「我在車上的
    時候，就看到王雙喜，乙○○就告訴我說那是喝酒沒給錢的
    人。他說店長叫他載王雙喜去醫院給醫生看，好像有打他。
    我在車上就問王雙喜要不要去醫院，王雙喜就搖頭。當時車
    上只有我們3個人。」、「然後乙○○就開車，說要載王雙
    喜去醫院，我就問王雙喜要不要去醫院，王雙喜就搖頭，我
    就說這樣的話旁邊讓王雙喜下車就好。大約在『三重自強路
    路上跟高速公路交叉口』下停車，我就叫王雙喜下車，王雙
    喜就說『喔』，然後就下車」云云（原審卷二第13、15頁，
    同旨見91年度訴緝字第29 A卷第13、88、115、118、143 頁
    、B卷第22、56頁），均係脫免卸責之詞，洵不足採。
(六)綜上所述，被告乙○○前揭所辯，顯係卸責之詞，均不足採
    信。本案事證明確，被告乙○○犯行均堪認定，應予依法論
    罪科刑。
三、按刑法第277條第2項傷害致人於死罪，係因犯傷害罪致發生
    一定結果所為加重其刑之規定，而加重結果犯係以行為人「
    能預見」其結果之發生為要件，而所謂「能預見」乃指客觀
    情形而言，與主觀上有無預見之情形不同。又刑法上傷害致
    死罪係結果犯，如多數人下手毆打，本有犯意之聯絡，即屬
    共同正犯，對於共犯間之實施行為，既互相利用，就傷害之
    結果，自應同負責任；又被害人死亡之結果，係上訴人共同
    行為所致，無論死於何人所加之傷，在共犯間均應同負全部
    之責，更無分別何部分之傷孰為下手人之必要，有最高法院
    19年上字第1846號、27年上字第755 號判例可資參照。被告
    乙○○與同案被告王柏達、徐立德、柯啟源、鄧永燃等人，
    就捆綁毆打傷害被害人之犯行，有犯意之聯絡，已如前述，
    則揆諸前揭判例意旨，被告乙○○雖僅先在合作金庫提款機
    前出手打被害人耳光，並在酒店1 樓後面安全梯處徒手合力
    毆打被害人，及褪去被害人衣褲，再與同案被告柯啟源用膠
    帶綁住被害人手、腳，剝奪被害人之行動自由，復持同案被
    告鄧永燃交付之木棍輪流毆打被害人，其出手所造成之傷害
    ，為被害人致死之最原始原因，仍應就同案被告王柏達、徐
    立德、柯啟源、鄧永燃等人全部傷害之結果，同負責任，而
    應擔負傷害致死刑責。核被告乙○○所為，係犯刑法第 277
    條第2項前段之傷害致死罪、同法第302條第1 項之剝奪行動
    自由罪及同法第247條第1項之遺棄屍體罪。被告乙○○與同
    案被告王柏達、徐立德、柯啟源、鄧永燃間，就所犯上開傷
    害致死及剝奪行動自由二罪間，有犯意聯絡及行為分擔，均
    應論以共同正犯。又其所犯傷害致死與剝奪行動自由二罪間
    ，有方法、目的之牽連關係，應依刑法第55條後段規定論以
    較重之傷害致死罪。公訴人已將「柯啟源用牛皮膠帶綁住王
    雙喜的手，乙○○用膠帶綁住王雙喜雙腳」等情敘入公訴事
    實，雖於起訴書所犯法條欄內未引用刑法第302條第1項之剝
    奪行動自由罪，本院自仍應就公訴人已起訴之剝奪行動自由
    部分之事實併予審理，附此敘明。另被告乙○○及同案被告
    柯啟源間，就上開遺棄屍體罪間，有犯意聯絡及行為分擔，
    亦應論以共同正犯。又其所犯傷害致死與遺棄屍體二罪間，
    犯意各別，罪名有異，應分論併罰。原審予被告乙○○論罪
    科刑，固非無見。惟查：(一)刑法第277條第2項之傷害致人於
    死罪，乃犯普通傷害罪致發生死亡之結果而規定加重其刑之
    加重結果犯，係以行為人能預見該加重結果之發生為要件，
    而所謂能預見則係指客觀情形而言，與主觀上有無預見之情
    形不同，若主觀上有預見，而結果之發生又不違背其本意時
    ，則屬間接故意範圍；是以，加重結果犯對於加重結果之發
    生，主觀上並無犯意，祇是於客觀情形下，能預見該加重結
    果發生時，依刑法因犯罪致發生一定結果之規定加重其刑，
    此項構成犯罪之事實，依刑事訴訟法第308條、第310 條第1
    款規定，不僅事實欄應明白認定，且須於理由內加以說明，
    方足以資論罪科刑。然原判決並未於事實欄內明白認定被告
    對被害人實施傷害行為時，客觀上有造成被害人因傷致死亡
    之可能，但主觀上並無造成該加重結果之犯意，復未於理由
    欄二（四）就所指應為被告能預見一節，明確分析被告係就
    該加重結果在客觀上能預見，但主觀上並無造成被害人死亡
    之犯意為說明，自屬理由不備之違法。(二)原判決事實欄記載
    被告乙○○將已奄奄一息之被害人揹負下樓，並與柯啟源原
    擬將被害人送醫，旋於途中發現被害人已死亡，遂與柯啟源
    另行起意，基於遺棄屍體之犯意聯絡，將被害人屍體載至台
    北縣蘆洲市○○○路○段三合宮前，遺棄於該處道路邊等情
    ，惟原判決卻未於理由欄內敘明認定被害人係於送醫途中發
    生死亡結果之所憑，遽論以被告遺棄屍體罪刑，亦有理由不
    備之違法。被告上訴否認犯罪，固無可取，惟原判決既有前
    開可議，即屬無可維持，應由本院將原判決撤銷改判。爰審
    酌被告乙○○僅因被害人未能支付區區3千5百元帳款，即與
    其他同案被告共同以殘忍手段恣意傷害、凌虐被害人，致被
    害人全身傷痕累累，更進而棄屍路旁，惡性不輕，且犯罪後
    猶諉過他人，未見悔悟，惟其尚非主謀倡議者，不知輕重利
    害，盲從附和等一切情狀，分別量處如主文所示之刑，並定
    其應執行之刑，以示懲儆。
四、又被告乙○○與其他同案被告持以毆打被害人之塑膠管、塑
    膠軟水管、木棍及鐵條等物，已經被告乙○○棄置，而扣案
    之水管1條、棒球棒5支及高爾夫球桿1 支等物並非犯罪所用
    之物等情，業據同案被告王柏達於原審89年度訴字第1007號
    刑事案件接受法官訊問時供明在卷（見原審89年度訴字第10
    07號影卷第95至96頁，89年8月9日訊問筆錄），應認本案被
    告持用以犯罪之物業已滅失而不存在，故不為沒收之諭知。
    至扣案之水管1條、棒球棒5支及高爾夫球桿1 支等物，既與
    被告乙○○及其他同案被告所犯本案犯罪無關，爰亦不予宣
    告沒收，併此敘明。
據上論斷，依刑事訴訟法第369條第1項前段、第364條、第299條
第1項前段，刑法第28條、第277條第2項前段、第302條第1 項、
第247條、第55條、第51條第5款，罰金罰鍰提高標準條例第1 條
前段，判決如主文。
本案經檢察官陳玉珍到庭執行職務。
中    華    民    國    95    年     5     月    4    日
                  刑事第九庭    審判長法  官  李文成
                                      法  官  周盈文
                                      法  官  官有明
以上正本證明與原本無異。
如不服本判決，應於收受送達後十日內向本院提出上訴書狀，其
未敘述上訴之理由者並得於提起上訴後十日內向本院補提理由書
（均須按他造當事人之人數附繕本）。
                                      書記官  邵淑津
中    華    民    國    95    年    5     月    4     日
附錄：本案論罪科刑法條全文
刑法第二百七十七條
(普通傷害罪) 傷害人之身體或健康者，處三年以下有期徒刑、
拘役或一千元以下罰金。犯前項之罪因而致人於死者，處無期徒
刑或七年以上有期徒刑；致重傷者，處三年以上十年以下有期徒
刑。
刑法第三百零二條
(剝奪他人行動自由罪) 私行拘禁或以其他非法方法，剝奪人之
行動自由者，處五年以下有期徒刑、拘役或三百元以下罰金。
因而致人於死者，處無期徒刑或七年以上有期徒刑，致重傷者，
處三年以上十年以下有期徒刑。
第一項之未遂犯罰之。
刑法第二百四十七條
(侵害屍體罪、侵害遺骨遺髮殮物遺灰罪) 損壞、遺棄、污辱或
盜取屍體者，處六月以上五年以下有期徒刑。損壞、遺棄或盜取
遺骨、遺髮、殮物或火葬之遺灰者，處五年以下有期徒刑。前二
項之未遂犯罰之。


司法院資訊處製作；財團法人民間司法改革基金會備份。
